臺灣桃園地方法院刑事判決　　　　　　　 95年度訴字第980號
公　訴　人　臺灣桃園地方法院檢察署檢察官
被　　　告　甲○○
選任辯護人　李惠平律師
被　　　告　丙○○
　　　　　　　　　　弄2之2號.
選任辯護人　康勝男律師
上列被告因違反水土保持法等案件，經檢察官提起公訴（九十四
年度偵字第一四一五號），本院判決如下：
    主  文
甲○○、丙○○均無罪。
    理  由
一、公訴意旨略以︰被告甲○○係坐落桃園縣楊梅鎮○○段二九
    七、二九七—三及二八八—十地號土地（下稱二九七、二九
    七—三及二八八—十地號土地）之實際所有人，明知該三筆
    土地經編定公告為山坡地保育區，在其上堆積土石或其他開
    挖整地，應先擬具水土保持計畫，送請各該目的事業主管機
    關核定，並應經調查規劃依水土保持技術規範實施水土保持
    之處理及維護，方可行之，不得違反編定使用，被告甲○○
    為前開山坡地之水土保持義務人，竟與另案被告乙○○（另
    經檢察官簽分偵查中）共同基於犯意之聯絡，自民國九十四
    年四月間某日起，未先擬具水土保持計畫送請各該目的事業
    主管機關核定，即由另案被告乙○○雇用與其有犯意聯絡之
    被告丙○○，共同在上開山坡地雇用不知情之江朝旺、莊長
    壽、徐春發、秦德勝（均另經檢察官為不起訴處分）駕駛挖
    土機、砂石車、土石分類機，開挖整地、採取土石，致上開
    山坡地表土裸露、改變地形地貌，嚴重破壞水土保持、水源
    涵養功能，影響自然生態環境景觀，如遇大雨沖刷，亦將使
    土石流失。嗣於九十四年四月二十日、同年五月二十三日，
    先後為桃園縣政府聯合取締小組在上開地點查獲，而查悉上
    情。因認被告甲○○、丙○○涉嫌違反水土保持法第三十三
    條第三項前段之罪嫌，又水土保持法第三十三條前段之規定
    及山坡地保育利用條例第三十五條第三項前段規定，均旨在
    對於未先擬具水土保持計畫於山坡地堆積土石整地致生水土
    流失者所設處罰規定，水土保持法尤重水土保持之處理及維
    護，屬特別法，依法規競合特別法優於普通法之法理，應優
    先適用水土保持法之規定云云。
二、按犯罪事實應依證據認定之，無證據不得認定犯罪事實；又
    不能證明被告犯罪者，應諭知無罪之判決，刑事訴訟法第一
    百五十四條第二項及第三百零一條第一項分別定有明文。又
    按刑事訴訟法上所謂認定犯罪事實之證據，係指足以認定被
    告確有犯罪行為之積極證據而言，如未能發現相當證據或證
    據不足以證明，自不能以推測或擬制之方法，以為裁判基礎
    （最高法院二十九年上字第三一五號及四十年台上字第八
    十六號判例意旨可資參照）。復按刑事訴訟上證明之資料，
    無論其為直接或間接證據，均須達於通常一般之人均不致有
    所懷疑，而得確信其為真實之程度，始得據為有罪之認定，
    若其關於被告是否犯罪之證明未能達此程度，而有合理懷疑
    之存在，致使無從形成有罪之確信，根據「罪證有疑，利於
    被告」之證據法則，即不得遽為不利被告之認定（最高法院
    七十六年台上字第四九八六號判例意旨可資參照）。
三、訊據被告甲○○、丙○○均堅決否認於上揭時地有何涉嫌違
    反水土保持法第三十三條第三項前段之犯行，被告甲○○辯
    稱：我沒有任何犯罪的行為，因為我本來要委託軍方回復，
    但是軍方不肯，所以我委託楊梅鎮公所的秘書乙○○，在此
    同時，我也告知乙○○，我要辦理水土保持評估並且向軍方
    申請通行證後才可以動工，可是乙○○在我不知情的情況下
    ，自行叫丙○○及其他司機動工，我只有委託乙○○覆土，
    並沒有委託其他開挖事項，在授權書上都寫的很清楚。且系
    爭三筆土地亦未發生水土流失情況，與構成要件不符等語；
    被告丙○○則以：當初我和甲○○並不認識，是乙○○找我
    去系爭土地上整地、回填，當時我並不知道土地是誰的，至
    於乙○○、甲○○之間有無為水土保持計畫的聲請，我不知
    道，而我當初也不知道做回填工作時，還要擬具水土保持計
    畫聲請核定，因為當初乙○○跟我說土地是軍方佔用百姓的
    土地，要還地於民，所以才會找我去施工，後來在四月二十
    日被查獲以後，好像是隔天的晚上他們約在乙○○家，叫我
    過去，我過去以後，現場有乙○○、甲○○，當時甲○○說
    這個一定要申請水土保持，並找一位技師來處理，後來因為
    鎮公所有發函給甲○○，要甲○○儘快回復原狀，甲○○也
    有拿那張公函給我看，然後乙○○就叫我去動工，所以我才
    又請江朝旺等人於九十五年五月二十三日去現場整地、回填
    ，至於那次動工時，甲○○他們還是沒有擬具水土保持計畫
    ，申請核准，這件事情我並不知道。又水土保持法及山坡地
    保育條例相關規定，必須要造成水土流失的結果，而桃園縣
    政府九十四年十一月十七日回函只是依現場會勘，無法做出
    鑑定，而桃園縣政府水務局水土保持課的會勘紀錄也載明沒
    有造成水土流失的情形等語置辯。
四、本件公訴人認被告甲○○、丙○○涉嫌違反水土保持法第三
    十三條第三項前段之犯行，無非係以以下證據為其論據：
    ┌──┬──────────┬──────────┐
    │編號│證據名稱            │待證事實            │
    ├──┼──────────┼──────────┤
    │ 一 │山坡地查詢單        │二九七、二九七—三、│
    │    │                    │二八八—十地號土地經│
    │    │                    │編定公告為山坡地保育│
    │    │                    │區                  │
    ├──┼──────────┼──────────┤
    │ 二 │土地所有權狀影本及委│上開山坡地係被告胡偉│
    │    │任書                │生所有，因該地為農地│
    │    │                    │，而被告甲○○不具自│
    │    │                    │耕農身份，始登記於張│
    │    │                    │添英名下，被告甲○○│
    │    │                    │為水土保持義務人    │
    ├──┼──────────┼──────────┤
    │ 三 │證人張添英之證述    │上開山坡地實際所有人│
    │    │                    │係被告甲○○。      │
    ├──┼──────────┼──────────┤
    │ 四 │九十四年四月二十日桃│於九十四年四月二十日│
    │    │園縣政府盜濫採土石聯│在上開山坡地，桃園縣│
    │    │合查緝取締小組會勘紀│政府人員查獲現場有一│
    │    │錄表及勘驗照片十四張│部挖土機、二部土石分│
    │    │                    │類機正開挖整地，遺有│
    │    │                    │面積約零點二公頃，長│
    │    │                    │約二十七公尺、寬約二│
    │    │                    │十一公尺、深約零點二│
    │    │                    │公尺之坑洞。        │
    ├──┼──────────┼──────────┤
    │ 五 │桃園縣政府九十四年六│於九十四年五月二十三│
    │    │月十五日府水保字第09│日被告丙○○、江金磚│
    │    │40152531號函、桃園縣│、莊長壽、徐春發及秦│
    │    │政府處分書、九十四年│德勝在上開山坡地，分│
    │    │六月八日桃園縣違規使│別駕駛三部挖土機、二│
    │    │用山坡地案件現場會勘│部砂石車，正在開挖整│
    │    │紀錄及會勘照片三十一│地，嗣後為楊梅分局員│
    │    │張                  │警查獲，並遭桃園縣政│
    │    │                    │府以違反水土保持法處│
    │    │                    │新臺幣（下同）八萬元│
    │    │                    │罰鍰。              │
    ├──┼──────────┼──────────┤
    │ 六 │九十四年十月六日勘驗│被告甲○○、丙○○等│
    │    │筆錄及現場照片十二張│人未經申請核准，亦未│
    │    │、九十四年十一月二日│擬具水土保持計劃，復│
    │    │桃園縣政府水務局水土│未依水土保持技術規範│
    │    │保持課會勘紀錄及照片│，即在前開山坡地開挖│
    │    │十張、桃園縣桃園市地│整地、採取土石，致上│
    │    │政事務所九十四年十二│開山坡地因此表土裸露│
    │    │月十二日楊地測字第09│、破壞自然生態及天然│
    │    │00000000號土地複丈成│環境景觀，嚴重破壞水│
    │    │果圖各一份、相關地號│土保持、水源涵養功能│
    │    │謄本、九十四年十月六│，如遇大雨將沖刷流失│
    │    │日檢察官會同相關人員│下游。              │
    │    │會勘之VCD 光碟一片  │                    │
    └──┴──────────┴──────────┘
五、經查：
  (一)公訴意旨雖認定被告甲○○、丙○○二人所開挖整地、採取
    土石之區域係坐落在被告甲○○實際所有之二九七、二九七
    —三及二八八—十等三筆經編定公告為山坡地保育區之地號
    土地上。惟查，公訴人此處認定所憑之證據乃係依據桃園縣
    桃園市地政事務所九十四年十二月十二日楊地測字第094600
    0167號土地複丈成果圖一份為據（參見九十四年度偵卷第一
    四一五號偵卷八一頁），然觀之上開土地複丈成果圖內容
    ，本件以紅線及藍線區域顯示之「開挖區及石堆現況二八七
    二平方公尺」、「開挖區及石堆現況二二四一平方公尺」、
    「傾倒廢土位置一九七三平方公尺」等三筆區域，僅有部分
    或全部坐落在二九七—三及二八八—十等二筆地號土地上，
    而無一坐落在二九七地號土地上。本院為求慎重起見，再囑
    託內政部土地測量局針對起訴書所認定「開挖區及石堆現況
    二八七二平方公尺」、「開挖區及石堆現況二二四一平方公
    尺」二筆區域坐落何地號土地之鑑定結果（另「傾倒廢土位
    置一九七三平方公尺」則係坐落於二九七—三及二八八—十
    等二筆地號土地上，為被告甲○○、丙○○及檢辯雙方所不
    爭執，故未再予鑑定），前開起訴書所認定之開挖整地、採
    取土石之「開挖區及石堆現況二八七二平方公尺」、「開挖
    區及石堆現況二二四一平方公尺」二筆區域，均無一係坐落
    在二九七地號土地上，此有內政部土地測量局九十六年五月
    一日測籍字第0960004016號函暨所附之鑑定圖各一份在卷可
    參（參見本院卷第一九四—一九七頁）。準此以觀，顯見公
    訴人據以起訴被告甲○○、丙○○二人有在二九七地號土地
    上涉嫌違反水土保持法第三十三條第三項前段之罪嫌，顯有
    誤認而不足採，先予敘明。
  (二)被告甲○○坦認有委託乙○○在二九七、二九七—三及二八
    八—十等三筆地號土地回復原地貌，並至乙○○家中將其與
    張添英所簽妥之委託書交予乙○○，再由乙○○負責找人回
    復原地貌工程，該工程全都係其與乙○○聯繫，被告丙○○
    的名單也是乙○○所交付予其；被告丙○○亦坦認乙○○找
    伊前往二九七、二九七—三及二八八—十等三筆地號土地整
    地、回填，伊實際係受僱於乙○○，且於九十四年四月間，
    乙○○打伊之行動電話稱可以動工，伊因相信乙○○是鎮公
    所秘書才前往動工，而本件土地複丈成果圖以紅線及藍線區
    域顯示之「開挖區及石堆現況二八七二平方公尺」、「開挖
    區及石堆現況二二四一平方公尺」、「傾倒廢土位置一九七
    三平方公尺」等三筆區域確實係因伊整地、回填所造成一節
    ，惟被告甲○○、丙○○所述上情均為證人乙○○於本院審
    理中所全盤否認（參見本院卷九十六年九月十四日審判筆錄
    第三—四頁），然觀之被告甲○○、丙○○各自所述上情前
    後內容不僅大致吻合，尚無矛盾不一之處，其二人實無需為
    求脫罪而無端捏造證人乙○○所參與本件之經過及細節，故
    可認被告甲○○、丙○○各自所述上情應較證人乙○○空言
    否認為可採。惟查，被告甲○○既係二九七—三及二八八—
    十等二筆地號土地之實際所有人，亦已明知該二筆土地經編
    定公告為山坡地保育區，在其上堆積土石或其他開挖整地，
    應先擬具水土保持計畫，送請各該目的事業主管機關核定，
    並應經調查規劃依水土保持技術規範實施水土保持之處理及
    維護，方可行之，不得違反編定使用，縱其有委託乙○○代
    為尋人整地、回填，自仍應遵守前揭規定而為之，並隨時注
    意其所委託之人是否有違反前揭規定而及時採取作為制止，
    又豈有對於二九七—三及二八八—十等二筆地號土地於九十
    四年四月二十日查獲當時其上已遭開挖、堆置石堆及傾倒廢
    土之廣大區域事前毫無所悉之理！且觀之該二九七—三及二
    八八—十等二筆地號土地於九十四年四月二十日查獲前其上
    已遭開挖、堆置石堆及傾倒廢土之廣大區域亦需耗費相當時
    日方足以造成，被告甲○○該時又已委託乙○○尋人整地、
    回填，更應時時注意及掌握土地現況，於該時又豈能對於其
    實際所有之該二筆土地現況漠不關心之理！再者，被告丙○○於檢查事務官詢問中已陳述：甲○○有說要先申請水土保
    持計畫後，才可以開工整地等語（參見九十四年度偵字第一
    四一五號偵卷第一一四頁），如此以觀，則被告丙○○於
    開挖土地、堆置石堆、廢土前，既已知悉被告甲○○有如此
    陳述，在乙○○僅以電話告知伊可以開工而別無提出任何相
    關核准文件時，被告丙○○又豈能以相信乙○○當時係楊梅
    鎮公所秘書一情，而撇清伊所有責任之理！且本件土地複丈
    成果圖以紅線及藍線區域顯示之「開挖區及石堆現況二八七
    二平方公尺」、「開挖區及石堆現況二二四一平方公尺」、
    「傾倒廢土位置一九七三平方公尺」等三筆區域確又係被告
    丙○○所開挖、堆置石堆及廢土，以該三筆區域面積如此廣
    大，又豈係伊所謂整地、回填等回復原地貌所為之舉？是足
    認被告甲○○、丙○○二人上開所辯，均屬事後卸責之詞，
    不足採信，被告甲○○、丙○○二人仍有明知二九七—三及
    二八八—十等二筆地號土地經編定公告為山坡地保育區，在
    其上堆積土石或其他開挖整地，應先擬具水土保持計畫，送
    請各該目的事業主管機關核定，並應經調查規劃依水土保持
    技術規範實施水土保持之處理及維護，方可行之，竟仍為違
    反之行為，應堪認定。
  (三)又被告甲○○、丙○○二人前開所辯均不足採，其二人仍有
    明知二九七—三及二八八—十等二筆地號土地經編定公告為
    山坡地保育區，在其上堆積土石或其他開挖整地，應先擬具
    水土保持計畫，送請各該目的事業主管機關核定，並應經調
    查規劃依水土保持技術規範實施水土保持之處理及維護，方
    可行之，竟仍為違反之行為，已如前述。惟按水土保持法第
    三十三條第三項前段，及山坡地保育利用條例第三十五條第
    三項前段二罪名，均以「致生水土流失」為其要件，係屬實
    害犯，而非危險犯，須囑託專業機關實施鑑定是否合致「致
    生水土流失」之實害結果之構成要件（最高法院九十二年度
    台上字第三八五九號判決意旨可資參照）。查本件公訴人於
    證據清單所舉之編號四至六所示之證據，亦即九十四年四月
    二十日桃園縣政府盜濫採土石聯合查緝取締小組會勘紀錄表
    及勘驗照片十四張、桃園縣政府九十四年六月十五日府水保
    字第0940152531號函、桃園縣政府處分書、九十四年六月八
    日桃園縣違規使用山坡地案件現場會勘紀錄及會勘照片三十
    一張、九十四年十月六日勘驗筆錄及現場照片十二張、九十
    四年十一月二日桃園縣政府水務局水土保持課會勘紀錄及照
    片十張、桃園縣桃園市地政事務所九十四年十二月十二日楊
    地測字第0900000000號土地複丈成果圖各一份、相關地號謄
    本、九十四年十月六日檢察官會同相關人員會勘之VCD 光碟
    一片，固能證明各該日於會勘、勘驗當時開挖區及石堆現況
    、傾倒廢土位置等三筆區域之現況，然均未經專業機關實施
    鑑定，以確定被告甲○○、丙○○二人上開行為是否合致「
    致生水土流失」之實害結果之構成要件，且桃園縣政府承辦
    人員即證人丁○○於檢察事務官詢問中亦證稱：（問盧：描
    述會勘當時情形？）後方有一個大坑洞，遍地有許多小坑洞
    ，及前面的路口有堆很多廢土，因為他們開挖將原本的植被
    都挖掉，所以造成土石裸露，沒有草造成土地沒有辦法涵養
    水源，依當時現況尚無法認定是否有造成水土流失，這需要
    更專業的鑑定，桃園縣政府九十四年十一月十七日的回函只
    是依現場會勘，無法鑑定等語（參見九十四年度偵字第一四
    一五號偵卷第一一六頁），更足認公訴人所舉上開各項證
    據均未經專業機關實施鑑定，以確定被告甲○○、丙○○二
    人上開行為是否合致「致生水土流失」之實害結果之構成要
    件。故本件經本院另行囑託專業機關即臺灣省水土保持技師
    公會對前開「開挖區及石堆現況二八七二平方公尺」、「開
    挖區及石堆現況二二四一平方公尺」、「傾倒廢土位置一九
    七三平方公尺」三筆坐落於二九七—三及二八八—十等二筆
    地號土地上之區域實施鑑定是否合致「致生水土流失」之實
    害結果，經該會實施鑑定結論認：「1.本鑑定係依據委託鑑
    定時間之現況調查及實測資料，進行分析評估。2.經現場鑑
    定區測量判定後，本次鑑定範圍之土石堆積及坑洞分佈297-
    3 、288-10等九筆地號部分土地內，非僅297-3 及288-10地
    號上。3.根據現勘結果，本鑑定區內無任何水土保持措施。
    現有坑洞均無連通之相關排水設施，故滯留於坑洞內之逕流
    水除採入滲、蒸發等方式排離，主要仍蓄積於各坑洞內，俟
    各坑洞若儲滿水後，始有發生溢流現象。4.依地形測量結果
    ，鑑定範圍內有數個大大小小不等之坑洞及土石堆積。總坑
    洞體積為3,302 立方公尺；總堆置土方量為1,502 立方公尺
    。5.288-10地號之地表植生已達80﹪之覆蓋率，目前地表之
    狀況穩定；297-3 地號地表目前仍為裸露地或積水之窪穴。
    降雨後易受侵蝕。沖蝕樁觀測結果顯示於觀測期間內，表土
    有輕微之土壤流失現象，僅306-46地號處之5 號樁因鄰近地
    形下切處變化較大。但就現況之觀察結果而言，表土流失量
    已趨輕微。土砂僅沈積於基地各坑洞內，並無向外排出之跡
    象。6.以沖蝕情況而言，最嚴重之處為坑洞1 所在之306-46
    地號處，其次為坑洞5 所在之297-3 靠297-2 地號處。288-
    10地號因地表植生情況良好，沖蝕較不明顯。7.依水土保持
    技術規範規定之設計頻率年計算情況下，目前所評估逕流量
    之結果，尚不致對鄰近區域造成直接之洪水災害；但此觀念
    是建立在正常之降雨下估算洪峰流量，若是以連續性之降雨
    之情況，鑑定區域內發生中央氣象局界定之豪雨等級（24小
    時累積雨量達130 毫米）以上之降雨時，鑑定標的物將發生
    溢流現象。8.依目前評估土砂量之結果，尚不至對鄰近區域
    造成直接之土石災害。」等語，有該會出具而為被告甲○○
    、丙○○二人及檢辯雙方所不爭執其證據能力之鑑定報告書
    一份在卷可憑（參見本院卷第二三二—三九頁）。據前揭
    專業機關鑑定結論可知，本件前開「開挖區及石堆現況二八
    七二平方公尺」、「開挖區及石堆現況二二四一平方公尺」
    、「傾倒廢土位置一九七三平方公尺」三筆坐落於二九七—
    三及二八八—十等二筆地號土地上之區域並未生「致生水土
    流失」之實害結果，則縱令被告甲○○、丙○○二人雖有明
    知二九七—三及二八八—十等二筆地號土地經編定公告為山
    坡地保育區，在其上堆積土石或其他開挖整地，應先擬具水
    土保持計畫，送請各該目的事業主管機關核定，並應經調查
    規劃依水土保持技術規範實施水土保持之處理及維護，方可
    行之違反行為，惟仍不該當水土保持法第三十三條第三項前
    段及山坡地保育利用條例第三十五條第三項前段二罪名中所
    規範之「致生水土流失」之實害結果之構成要件，對被告甲○○、丙○○二人自難遽以該等罪名相繩。
六、綜上所述，堪認被告甲○○、丙○○二人雖有明知二九七—
    三及二八八—十等二筆地號土地經編定公告為山坡地保育區
    ，在其上堆積土石或其他開挖整地，應先擬具水土保持計畫
    ，送請各該目的事業主管機關核定，並應經調查規劃依水土
    保持技術規範實施水土保持之處理及維護，方可行之違反行
    為，惟仍不該當於公訴意旨所指違反水土保持法第三十三條
    第三項前段及山坡地保育利用條例第三十五條第三項前段二
    罪名中所規範之「致生水土流失」之實害結果之構成要件，
    對被告甲○○、丙○○二人自難遽以該等罪名相繩。此外，
    本院復查無其他積極證據足認被告甲○○、丙○○二人有何
    公訴意旨所指違反水土保持法第三十三條第三項前段及山坡
    地保育利用條例第三十五條第三項前段之犯行，揆諸首揭法
    條及判例意旨說明，自不能證明被告甲○○、丙○○二人犯
    罪，依法自均應為無罪之諭知，以昭審慎。
據上論斷，應依刑事訴訟法第三百零一條第一項，判決如主文。
本案經檢察官何治蕙到庭執行職務。
中　　華　　民　　國　　96　　年　　9 　　月　　28　　日
                        臺灣桃園地方法院刑事第十庭
                            審判長法  官  江  德  民
                                  法  官  蘇  昌  澤
                                  法  官  林  家  賢
上正本證明與原本相符。
如不服本判決，應於判決送達後十日內，向本院提出上訴狀（應
附繕本），上訴於臺灣高等法院。
                                  書記官  常  毓  生
中　　華　　民　　國　　96　　年　　10　　月　　2 　　日
